---
title: "Praktikum 2 Anreg"
author: "Kholishotur R"
date: "`r Sys.Date()`"
output: 
  html_document:
    theme: united
    toc: true
    toc_float: true
    code_folding: hide
    df_print: paged
---

# Data
```{r, message=FALSE, warning=FALSE}
library(readxl)

data <- read_excel("C:/Users/ASUS/Downloads/NSC-2025 (1).xlsx", sheet="Sheet2")
head(data) 
```

```{r}
colnames(data) <- c("Kabupaten/Kota", "Y", paste0("X", 1:9))
head(data)
```

# Eksplorasi Data

```{r}
n <- nrow(data)
```

Saat ini terdapat 1 peubah Y dan 9 peubah X, misal ingin dilakukan eksplorasi dan analisis terkait peubah X6

```{r}
plot(data$X6, data$Y,
     main = "Pertumbuhan Ekonomi Sektor Industri Pengolahan vs Indeks Pembangunan Manusia",
     cex.main = 1,
     xlab = "PESIP",
     ylab = "IPM")
```

```{r}
summary(data$Y)
```

```{r}
boxplot(data$Y)
```

```{r}
summary(data$X6)
```

```{r}
boxplot(data$X6)
```

# Pembentukan Model

## Manual

### Koefisien Regresi

$\hat{y_i} = \hat{\beta_0} + \hat{\beta_1} x_{i}, i = 1,2, ..., n$
$\hat{\beta_1} = \frac{\sum(y_i - \bar{y}) - \sum(x_i - \bar{x})}{\sum(x_i - \bar{x})^2} = \frac{S_{xx}{S_{xy} atau$
$\hat{\beta_1} = \frac{\sum (x_iy)-\frac{\sum(x_i)\sum(y)}{n}}{\sum(x_i^2)-\frac{\sum(x_i^2)}{n}}$
$\hat{\beta_0} = \bar{y} - \hat{\beta_1} \bar{x}$


```{r}
x <- data$X6
y <- data$Y
```

```{r}
b1 <- (sum(x*y)-sum(x)*sum(y)/n)/(sum(x^2)-(sum(x)^2/n))
b0 <- mean(y)-b1*mean(x)

cat("Koefisien b0:", b0, "\n")  
cat("Koefisien b1:", b1, "\n")
```

### Standar Error Parameter Regresi

Standar error menunjukan seberapa besar ketidakpastian dalam estimasi koefisien

```{r}
galat <- y-(b0+b1*x)
ragam_galat <- sum(galat^2)/(n-2)

se_b0 <- sqrt(ragam_galat*(1/n+mean(x)^2/sum((x-mean(x))^2)))
se_b1 <- sqrt(ragam_galat/sum((x-mean(x))^2))

cat("Standar error b0:", se_b0, "\n") 
cat("Standar error b1:", se_b1, "\n")
```

### Signifikansi Parameter (nilai-t)

Nilai ini menunjukkan tingkat signifikansi secara parsial dari setiap koefisien peubah berdasarkan nilai t dan probabilitas nilai p

```{r}
t_b0 <- b0/se_b0
t_b1 <- b1/se_b1
p_b0 <- 2*pt(-abs(t_b0 ),df<-n-2)
p_b1 <- 2*pt(-abs(t_b1 ),df<-n-2)

cat("Nilai t pada b0 adalah", t_b0, "dengan nilai p sebesar", p_b0, "\n")  
```

```{r}
cat("Nilai t pada b1 adalah", t_b1, "dengan nilai p sebesar", p_b1, "\n") 
```

Nilai p kurang dari alpha 0.05 untuk b0 maupun b1 sehingga signifikan pada taraf nyata 5%

### Koefisien Determinasi dan Penyesuaiannya

Pada analisis regresi linier sederhana, koefisien determinasi yang digunakan adalah multiple R Squared, sedangkan regresi linier berganda menggunakan adjusted R Squared yang disesuaikan dengan banyaknya peubah

```{r}
r <- (sum(x*y)-sum(x)*sum(y)/n)/
sqrt((sum(x^2)-(sum(x)^2/n))*(sum(y^2)-(sum(y)^2/n)))
Koef_det <- r^2
Koef_det
```

```{r}
Adj_R2 <- 1-((1-Koef_det)*(n-1)/(n-1-1))
Adj_R2
```

### Signifikansi Simultan (F)

Nilai ini menunjukkan signifikansi dan kebaikan model secara simultan (bersamaan seluruh peubah) yang menjelaskan model secara keseluruhan memiliki hubungan berarti antara X dan Y

```{r}
galat<-y-(b0+b1*x)

JKG <- sum((y - (b0+b1*x))^2)
JKReg <- sum(((b0+b1*x)- mean(y))^2)
JKT <- sum((y - mean(y))^2)
JKT <- JKReg+JKG

dbReg <- 1
dbg <- n-2
dbt <- n-1

(Fhit <- (JKReg/dbReg)/(JKG/dbg))
```


```{r}
(p_Fhit <- 1-pf(Fhit, dbReg, dbg, lower.tail = F))
```

Nilai p kurang dari alpha 0.05 sehingga secara simultan X dan Y saling memengaruhi


## Menggunakan Fungsi `lm()`

Dalam penggunaan fungsi `lm()`, kita akan memperoleh secara langsung nilai-nilai pada pemodelan regresi dari data yang kita miliki. Hanya dengan mengeluarkan summary dan anova dari model yang terbentuk maka dapat diperoleh nilai parameter, signifikansinya, standar eror, koefisien determinasi hingga ukuran keragamannya.

```{r}
model <- lm(Y~X6, data = data)
summary(model)
```

Berdasarkan hasil diperoleh bahwa kedua cara valid dan memberikan hasil yang sama dalam membuat pemodelan regresi linear sederhana.

```{r}
anova(model)
```

# Kesimpulan

Model yang terbentuk adalah sebagai berikut:

$$\hat{Y} = 79.71166 + -0.8221789 X_6$$

Dengan Y adalah Indeks Pembangunan Manusia dan X6 adalah Pertumbuhan Ekonomi Sektor Industri Pengolahan.

Didapatkan nilai $\hat\beta_0 = 79.71166$ artinya nilai dugaan rataan indeks pembangunan manusia ketika pertumbuhan ekonomi sektor industri pengolahan bernilai 0 tahun adalah 79.712%, akan tetapi nilai 0 tidak ada dalam selang pengamatan pertumbuhan ekonomi sektor industri pengolahan sehingga $\hat\beta_0$ tidak dapat didefinisikan lebih lanjut

Nilai $\hat\beta_1 = -0.8221789$ artinya setiap kenaikan 1% pada Pertumbuhan Ekonomi Sektor Industri Pengolahan, maka diprediksi akan terjadi penurunan rata-rata Indeks Pembangunan Manusia sebesar -0.822%

Koefisien determinasi yang dihasilkan adalah 0.1269 atau 12.69% artinya sebesar 12.69% keragaman nilai Indeks Pembangunan Manusia (IPM) dapat dijelaskan oleh variabel Pertumbuhan Ekonomi Sektor Industri Pengolahan melalui model ini. Sisanya sebesar 87.31% dijelaskan oleh peubah lain yang tidak dimasukkan dalam model.


