---
title: "Praktikum 8 Analisis Regresi"
author: "Kholishotur Rofi'ah"
date: "`r Sys.Date()`"
output:
  rmdformats::readthedown
---

# Package

```{r}
library(readxl)
library(car) # untuk multikolinearitas
library(olsrr) # untuk best subset
library(MASS) # untuk forward, backward, dan stepwise
library(glmnet) # untuk ridge dan lasso
library(dplyr)
```

# Uji F Parsial dan Sekuensial

```{r}
data(mtcars)
head(mtcars)
```
Kita Pakai : Y = mpg, X1 = wt, X2 = hp, X3 = disp

## F Sekuensial

```{r}
# Model 1: tanpa prediktor
m1 <- lm(mpg ~ 1, data = mtcars)

# Model 2: tambah wt
m2 <- lm(mpg ~ wt, data = mtcars)

# Model 3: tambah hp
m3 <- lm(mpg ~ wt + hp, data = mtcars)

# Model 4 : tambah disp
m4 <- lm(mpg ~ wt + hp + disp, data = mtcars)

```


```{r}
anova(m1, m2, m3, m4)
```
Variabel wt berpengaruh signifikan terhadap mpg (p < 0.001).
Setelah memasukkan wt, variabel hp masih memberikan tambahan pengaruh yang signifikan (p ≈ 0.0018).
Namun, setelah wt dan hp ada dalam model, variabel disp tidak memberikan pengaruh tambahan yang signifikan (p ≈ 0.93).

Kesimpulan: Model yang cukup baik adalah mpg∼wt+hp, karena penambahan disp tidak meningkatkan kemampuan model secara signifikan.

## F Parsial

Akan diuji apakah hp signifikan setelah semua variabel lain dikontrol
```{r}
# full model
full <- lm(mpg ~ wt + hp + disp, data = mtcars)

# reduced (tanpa hp)
red <- lm(mpg ~ wt + disp, data = mtcars)

anova(red, full)
```
Variabel hp berpengaruh signifikan terhadap mpg setelah mengontrol wt dan disp (p < 0.05).


# Data

Data yang digunakan adalah data dari 38 Provinsi di Indonesia pada Tahun 2024 dengan 1 peubah respon yaitu Rasio Cerai dan 5 peubah penjelas yang terdiri dari rata-rata lama sekolah (RLS), persentase tingkat pengangguran terbuka (TPT), Produk Domestik Regional Bruto (PDRB), kepadatan penduduk (KP), dan presentase penduduk miskin (PPM).

Untuk mempermudah dalam komputasi, karena peubah provinsi tidak digunakan, maka dapat dihapus.

```{r}
dt <- read_excel("C:\\Users\\ASUS\\Downloads\\Sosial-Ekonomi mempengaruhi Tingkat Perceraian 2024.xlsx")
dt <- dt %>% dplyr::select(-Provinsi)
dt
```

# Pemodelan Awal

```{r}
model1 <- lm(Cerai ~ ., data=dt)
summary(model1)
```

Persamaan yang terbentuk dari seluruh peubah tersebut menghasilkan nilai koefisien determinasi sebesar 31.77% dengan 4 parameter yang tidak signifikan yaitu peubah RLS, TPT, PDRB, dan KP. Selanjutnya akan diperiksa ada tidaknya multikolinearitas pada model

$$\hat{Cerai}=0.76597−0.0904RLS+0.0246TPT+0.1046PDRB+0.0679KP-0.0473PPM$$

# Pemeriksaan Multikolinieritas

```{r}
vif(model1)
```

Hasil pemeriksaan nilai VIF menunjukkan semua peubah penjelas memiliki VIF<10 sehingga tidak ada multikolinearitas

# Penyeleksian Peubah

## Best Subset

```{r}
bs <- ols_step_best_subset(model1)
bs
```

Berdasarkan hasil best subset, model terbaik dipilih berdasarkan nilai Adjusted R Square tertinggi, serta AIC dan SBC terkecil. Model dengan 1 peubah penjelas (PPM) menghasilkan Adjusted R Square = 0.3447, AIC = 48.078, dan SBC = 52.991 yang relatif paling baik dibandingkan penambahan peubah lainnya yang tidak meningkatkan kriteria secara berarti.

## Backward, Forward, dan Stepwise

```{r}
null<-lm(Cerai ~ 1, data=dt) # 1 here means the intercept 
full<-lm(Cerai ~ ., data=dt)
 
step(full, scope=list(lower=null, upper=full),data=data, direction='backward', trace=0)
```

```{r}
step(null, scope=list(lower=null, upper=full),data=dt, direction='forward', trace=0)
```

```{r}
step(null, scope=list(lower=null, upper=full),data=dt, direction='both', trace=0)
```

Hasil penyeleksian melalui best subset, backward, forward, dan stepwise menghasilkan model yang sama, yaitu dengan 1 peubah penjelas (PPM)

```{r}
model2 <- lm(Cerai ~ PPM, data=dt)
summary(model2)
```

```{r}
AIC(model2); BIC(model2)
```

Hasil penyeleksian melalui best subset, backward, forward, dan stepwise menghasilkan model yang sama, yaitu dengan 1 peubah penjelas (PPM).
Model yang dihasilkan memiliki peubah penjelas yang signifikan pada taraf nyata 5% dengan nilai adjusted R Square sebesar 34.47% yang lebih besar daripada model penuh (31.77%). Model ini lebih sederhana dan seluruh peubahnya signifikan sehingga lebih layak digunakan.

$$\hat{Cerai} = 1.58075-0.0491PPM$$

Jika pada metode seleksi peubah yang digunakan menghasilkan model yang berbeda, maka bisa dibandingkan nilai MSE, adjusted R-square, AIC, BIC, dan kriteria lainnya.

# Shrinkage Methods

## Ridge

```{r}
x <- as.matrix(dt[, -1])
y <- dt$Cerai

rid <- cv.glmnet(x, y, alpha = 0, nfolds = 5)  # Ridge regression
# secara default, nfolds = 10 sehingga akan buruk ketika n<30
rid
coef(rid, s = "lambda.min")
```

Model yang terbentuk menggunakan semua peubah penjelas, pemodelan ridge akan lebih terlihat berguna jika digunakan peubah yang terdapat multikolinearitas sehingga tidak perlu disisihkan ketika ada yang memiliki VIF > 10

$\hat{Cerai} = 0.0997+0.0206RLS+0.0125TPT+0.0625PDRB+0.0450KP-0.0184PPM$

## Lasso

```{r}
lass <- cv.glmnet(x, y, alpha=1, nfolds = 5)
lass
coef(lass,s="lambda.min")
```

Lasso menghasilkan pemodelan regresi dengan penyusutan koefisien, di mana peubah RLS, TPT, dan PDRB memiliki koefisien tepat nol sehingga dikeluarkan dari model. Model akhir hanya mempertahankan peubah KP dan PPM.

$$\hat{Cerai}=1.297+0.0232KP-0.0332PPM$$
